【裁判字號】    99,簡上,41
【裁判日期】    990421
【裁判案由】    給付票款
【裁判全文】
臺灣臺北地方法院民事判決              99年度簡上字第41號
上  訴  人  第一商業銀行股份有限公司
法定代理人  甲○○
訴訟代理人  乙○○
            丙○○
被上訴人    世偉打字印刷有限公司
法定代理人  丁○○
上列當事人間請求給付票款事件，上訴人對於中華民國98年11月
23日本院臺北簡易庭98年度北簡字第26108號第一審判決提起上
訴，本院於99年3月24日言詞辯論終結，判決如下：
    主  文
原判決廢棄。
被上訴人應給付上訴人新臺幣貳拾伍萬伍仟肆佰零柒元，及如附
表所示支票提示日起至清償日止，按年息百分之六計算之利息。
第一、二審訴訟費用由被上訴人負擔。
    事實及理由
壹、程序方面：
    被上訴人經合法通知，未於言詞辯論期日到場，核無民事訴
    訟法第386條各款所列情事，爰依上訴人之聲請，由其一造
    辯論而為判決。
貳、實體方面：
一、上訴人起訴主張：
  (一)訴外人誠豪紙業有限公司（下稱誠豪公司）持被上訴人所簽
    發，如附表所示之支票3紙（下稱系爭支票）向上訴人辦理
    融資借款，詎上訴人屆期提示系爭支票竟未獲付款，爰依票
    據之法律關係請求被上訴人給付新台幣(下同) 255,407元，
    及如附表所示提示日起至清償日止，按年息6％計算之利息
    。
  (二)訴外人誠豪公司向上訴人申請開立活期性備償借款專戶，約
    定以上訴人為質權人，就該專戶內之存款設定質權，作為立
    書人對上訴人所負一切債務之擔保，另授權上訴人得隨時逕
    行轉帳抵償立書人所欠之債務，活期性備償借款專戶內之存
    款，苟非經上訴人同意，立書人不得動用，上訴人於系爭支
    票背面註明誠豪公司之活期性備償借款專戶帳號並將其提示
    ，上訴人即為各該支票之執票人，如提示不獲兌現時，上訴
    人自可以執票人之地位行使票據權利。
二、被上訴人未於言詞辯論期日到場，亦未提出書狀作何聲明或
    陳述。
三、上訴人主張之上開事實，業據提出系爭支票、退票理由單各
    3紙、備償借款專戶開戶申請書兼質權設定約定書、票據明
    細表、活期存款存摺等件為證（見原審卷第42至43頁、本院
    卷第19至20頁），而被上訴人已於相當時期受合法通知，卻
    未於言詞辯論期日到場，復未提出書狀作何爭執，自堪信上
    訴人之主張為真實，則本件應審究者為：上訴人是否為系爭
    支票之執票人？茲就本院判斷述如下：
  (一)按在票據上簽名者，依票上所載文義負責；發票人應照支票
    文義擔保支票之支付，票據法第5條、第126條分別定有明文
    。又按票據法上之背書依其目的不同，可分為票據權利轉讓
    背書與委任取款背書，而執票人以委任取款之目的，為背書
    時，應於匯票上記載之，此為票據法第40條第1項所明定，
    依同法第144條之規定並為支票所準用。是就票據之文義性
    而言，委任取款之背書，其客觀之要式，必須背書人為背書
    時，於票據上為委任取款意旨之記載，其記載方式雖不以書
    寫「委任取款」之字樣為必要，然必須由文字記載本身形式
    觀察，可得顯現背書人有此表示者為限。經查，系爭支票正
    面蓋有「第一銀行」方型戳記，退票理由單所載退票類型1(
    按即交換退票) ，其為交換票據，應屬無疑，則系爭支票背
    面所蓋「本票據原經由本行代收但因遭受退票後復據執票人
    要求改委」之戳記，其上並蓋有上訴人有權簽章人員之章，
    顯係為便利執票人於退票後，得改由其他行庫提示，作為識
    別之用，與委任取款應無關連。又系爭支票背面僅蓋有借款
    人誠豪公司及其負責人之印文與「備償戶00000000000」字
    樣，並無委任取款或相類似之文句記載，而借款人執應收客
    票向銀行貸款，其真意乃借款人與銀行約定將融資客票以讓
    與擔保方式即依背書轉讓予銀行以供擔保，俟票據屆期時，
    再由銀行以執票人身分提示領取票款抵償債務，惟銀行如每
    有收取客票票款即逐筆歸還借款人所貸款項，其手續甚為費
    時，故銀行之實務處理上通常均以借款人名義開立一貸款備
    償專戶，將收妥之票款存入該帳戶，俟款項達到一定金額或
    經過一定時間後轉帳償還放款，其目的在節省記帳及計算之
    手續，亦即該貸款備償專戶係專為抵償借款人之債務，戶名
    雖為借款人，但實為銀行處理不同客戶帳務方便獨立設立之
    帳戶，而非借款人之存款帳戶，客戶對該帳戶並無自由處分
    權，是以，銀行於支票背面註明備償專戶之帳號提示各該客
    票時，仍係以本身為執票人之地位提示付款，並非以客戶名
    義請求付款，銀行即為各該客票之執票人，此與客戶將票據
    存入一般支票存款帳戶，委託銀行以客戶名義向付款人為付
    款之提示，尚有不同，自難認誠豪公司在系爭支票背面背書
    之意在於委任取款背書。再觀諸誠豪公司向上訴人申請開立
    活期性備償借款專戶，約定以上訴人為質權人，就該專戶內
    之存款設定質權，作為誠豪公司對上訴人所負一切債務之擔
    保，並授權上訴人得隨時逕行轉帳抵償誠豪公司所欠之債務
    ，活期性備償借款專戶內之存款，苟非經上訴人同意，誠豪
    公司不得動用等語，另誠豪公司出具之票據明細表載明：「
    下開票據，由借款人提供貴行收執，用以償還借款現在及將
    來之票據、借款、貼現及其他一切債務。」，可見誠豪公司
    持被上訴人簽發之系爭支票向上訴人融資借款，其真意在於
    將系爭支票背書轉讓予上訴人以供擔保，俟票據屆期時，再
    由上訴人以執票人身分提示領取票款抵償債務，足認誠豪公
    司係基於轉讓票據權利之意思，而將系爭支票背書交付予上
    訴人，是上訴人主張其為系爭支票之執票人等語，應為可採
    。
  (二)財政部金融局以85年12月4日台融局（一）字第85553852號
    函釋固認「按墊付國內票款，係指銀行對國內支票在票載發
    票日前，或對匯票、本票金額較小，未便辦理貼現者，墊付
    其部分票款。有關金融機構辦理墊付國內票款，通常要求申
    請人開立備償專戶，將來票款收兌後直接存入申請人名義開
    立之備償專戶，此時就票據關係言，銀行係代為提示，支票
    並未轉讓予銀行，若票據到期提示遭退票，銀行原則上無法
    以票據權利人之地位對發票人索賠。」，惟查：上開金融主
    管機關基於金融行政管理所發布之行政規則或函令，本不能
    一體適用金融機關與當事人間變化多端之私法契約。故87年
    9月7日財政部金融局台融局字第87743321號函為因應金融銀
    行業者實務需要乃改變見解略以：國內金融機關辦理「支票
    申辦墊付國內票款」時，金融機構是否取得票據權利等當視
    該金融機構之作業規範而定等語。本件依上訴人與誠豪公司
    契約所示，上訴人是依合法背書轉讓取得系爭支票，與前述
    財政部金融局85年12月4日台融局（一）字第85553852號函
    示內容不同，自無適用該函釋之餘地。
  (三)次按在票據上簽名者，依票上所載文義負責；發票人應照票
    據文義擔保支票之支付；執票人向支票債務人行使追索權時
    ，得請求自為付款提示之日起之利息，如無約定利率者，依
    年利息百分之6計算，票據法第5條第1項、第126條及第133
    條分別定有明文。本件被上訴人簽發之系爭支票，既經上訴
    人屆期提示而未獲付款，則上訴人請求被上訴人給付票款25
    5,407元，及自附表所示支票付款提示之日即98年4月6日起
    至清償日止，按年息6％計算之遲延利息，即為有理由，應
    予准許。
四、綜上所述，系爭支票背面僅有誠豪公司之背書，並未記載委
    任上訴人取款之意旨，誠豪公司係基於轉讓票據權利之意思
    ，而將系爭支票背書交付予上訴人，上訴人係本於執票人地
    位提示系爭支票，並非代理誠豪公司或以誠豪公司名義請求
    付款，應認上訴人已受讓取得系爭支票之權利，從而，上訴
    人依票據之法律關係，請求被上訴人給付票款255,407元，
    及自附表所示支票付款提示之日即98年4月6日起至清償日止
    ，按年息6％計算之遲延利息，即為有理由，應予准許。原
    審為上訴人敗訴之判決，尚有未洽，上訴意旨指摘原判決不
    當，求予廢棄改判，為有理由，爰由本院予以廢棄改判如主
    文第2項所示。
五、據上論結，本件上訴為有理由，依民事訴訟法第385條第1項
    前段、第436條之1第3項、第450條、第78條，判決如主文。
中    華    民    國    99    年    4     月    21    日
                  民事第一庭  審判長法  官  許紋華
                                    法  官  陳文正
                                    法  官  熊志強
正本係照原本作成。
不得上訴。
中    華    民    國    99    年     4    月    21    日
                                    書記官  謝盈敏
附  表：（發票日：民國；票面金額：新台幣）
┌───┬────┬────┬────┬────┬───┐
│發票日│支票號碼│帳    號│付款銀行│票面金額│提示日│
├───┼────┼────┼────┼────┼───┤
│98.4.6│WH007399│00000000│台北富邦│玖萬伍仟│98.4.6│
│      │9       │9       │銀行萬華│陸佰陸拾│      │
│      │        │        │分行    │元      │      │
│      │        │        │        │        │      │
├───┼────┼────┼────┼────┼───┤
│同上  │WH007400│同上    │同上    │陸萬玖仟│同上  │
│      │0       │        │        │柒佰陸拾│      │
│      │        │        │        │元      │      │
├───┼────┼────┼────┼────┼───┤
│同上  │AC206992│00000000│台灣銀行│捌萬玖仟│同上  │
│      │4       │        │南門分行│玖佰捌拾│      │
│      │        │        │        │柒元    │      │
└───┴────┴────┴────┴────┴───┘

司法院資訊處製作；財團法人民間司法改革基金會備份。
